【裁判字號】    99,台上,5533
【裁判日期】    990903
【裁判案由】    偽造文書
【裁判全文】
最高法院刑事判決            九十九年度台上字第五五三三號
上  訴  人  甲○○
            乙○○
上列上訴人等因偽造文書案件，不服台灣高等法院台南分院中華
民國九十九年六月一日第二審判決（九十八年度上訴字第一二四
八號，起訴案號：台灣雲林地方法院檢察署九十七年度偵字第四
九七二、五五二四、五九０三、六一六一號），提起上訴，本院
判決如下：
    主  文
上訴駁回。
    理  由
按刑事訴訟法第三百七十七條規定，上訴於第三審法院，非以判
決違背法令為理由，不得為之。是提起第三審上訴，應以原判決
違背法令為理由，係屬法定要件。如果上訴理由書狀並未依據卷
內訴訟資料，具體指摘原判決不適用何種法則或如何適用不當，
或所指摘原判決違法情事，顯與法律規定得為第三審上訴理由之
違法情形，不相適合時，均應認其上訴為違背法律上之程式，予
以駁回。本件原判決維持第一審認上訴人甲○○、乙○○（下稱
上訴人等二人）犯行使偽造公文書、行使偽造特種文書、僭行公
務員職權及詐欺取財等罪，依想像競合犯之規定，從一重論甲○
○以共同行使偽造公文書，足以生損害於公眾及他人，累犯共五
罪，各處如原判決附表三所示之刑，並定其應執行刑為有期徒刑
參年貳月；又論乙○○以共同行使偽造公文書，足以生損害於公
眾及他人罪，處有期徒刑壹年壹月；並均為相關從刑諭知部分之
判決，駁回上訴人等二人在第二審之上訴。關於行使偽造公文書
部分，係依憑甲○○自白：伊有如原判決附表一所載之五次犯行
；乙○○供認：伊係甲○○之同居女友，並生有一女，及在彰化
縣二林鎮○○里○○路住宅經營美容院各等情不諱，並經共同被
告陳應興（經第一審法院判處有期徒刑二年六月確定）、詹雅玲
（經第一審法院判處有期徒刑一年一月確定）、張桂菁（第一審
法院通緝中）（下稱陳應興等三人）供以：伊等有如原判決附表
一所載之犯行，並指證：乙○○有參與原判決附表一編號３之犯
行暨朋分贓款等情屬實，參酌證人即被害人柯張翠華、黃明璋、
李良溪、林秋鳴、蕭蔡瑞真、蕭清榮所為同一被害內容之指訴，
及卷附柯明信之雲林縣大埤鄉農會存款簿、黃明璋之雲林縣斗南
鎮農會存款存摺、林秋鳴之雲林縣東勢鄉農會活期儲蓄存款存摺
等影本、扣案如原判決附表二編號5.1、5.2所示文書、5.3、5.4
所示識別證等證據資料，而為論斷，已敘述其所憑之證據及認定
之理由。而以乙○○否認犯罪，及辯稱：伊並未共同詐欺云云，
係飾卸之詞，無足採取，在理由內依憑調查所得證據，詳加指駁
。並說明：（一）陳應興於第一審法院已指證乙○○確有上開犯
行及分贓等情不移，雖其於檢察官訊以：警詢中陳述是否實在時
，表示：伊有搞混，乙○○應該沒有；惟檢察官再詰以：「跟哪
次搞混？」；其答稱：「我不知道哪次。」各等語，則若乙○○
不曾參與詐騙行動，陳應興如何會搞混？可證陳應興在警詢之指
證，應確屬實。（二）張桂菁於民國九十七年十一月十二日檢察
官偵訊時雖改稱：乙○○沒有參與本件詐騙集團，其因擔心甲○
○，才會一同出來云云。但仍足證乙○○於該次犯行在場，並與
甲○○同車，則乙○○既為甲○○同居女友，並在甲○○為本件
犯行時，同車在旁，事後又在其經營之美容院朋分贓款，其豈有
不知所為何事之理。況該次偵訊時張桂菁並未具結，其可信性自
較於九十七年十月二十日檢察官命其具結所為之證詞為薄弱，難
以遽信。（三）詹雅玲於第一審審理時雖稱：伊所說甲○○之女
友不是在庭之乙○○云云；然乙○○確係甲○○之女友，且同居
生有一女；參以陳應興等三人均指證得手後，係至乙○○經營之
美容院分贓等情。益徵詹雅玲指述參與犯行之甲○○女友係乙○
○無疑。（四）陳應興等三人於警詢之陳述，乃就其犯罪事實所
為自白，且因該供述均致己身不利，苟無其事，當不會憑空認罪
，而犯罪嫌疑者甫遭查獲時，並無防備與顧忌，常會照實陳述，
不致特意編造情節，益徵其之警詢供述應具有特別可信性，所述
乙○○之犯行，倘非事實，當無為此損己不利他人之舉，至其於
第一審審理之翻異前供，應係已受不當之外力干擾，事後避免得
罪上訴人等二人之避重就輕之詞，自難採信之理由。從形式上觀
察，原判決上開部分並無違背法令之情形存在。上訴人等二人共
同上訴意旨略稱：(一)原判決事實並未記載「台灣台北地方法院檢
察署請求暫時性凍結執行聲請書」、「台北地方法院地檢署監管
科存提書」為公文書，其理由亦未說明該二文件為公文書、有無
監管科之單位及「交通部駕駛執照製發之章」為公印信之依憑，
即有證據調查未盡及判決理由不備之違誤。(二)上訴人等二人與「
阿政」等人僅有行使偽造文書之犯意聯絡，並無偽造之犯意，原
判決未詳加說明，有判決理由不備之違誤。(三)原判決理由就究竟
由何人傳真「台灣台北地方法院檢察署請求暫時性凍結執行聲請
書」、「台北地方法院地檢署監管科存提書」給甲○○，且上訴
人等二人與「阿政」等人如何有犯意聯絡、行為分擔，均未詳為
論述，亦嫌判決理由不備及理由矛盾。(四)詹雅玲係於九十七年九
月間始參與犯罪，如何證明上訴人等同年七月二十四日、同年月
二十九日之傳真資料已滅失，如該資料並未滅失，原判決未予宣
告沒收，自有判決不適用法則之違誤。(五)原判決就「台灣台北地
方法院」、「檢察官張書華」印文究為公印文或私印文，未加界
定，遽依刑法第二百十九條之規定宣告沒收，有判決理由不備之
違誤，另原判決附表二編號5.1、5.2之「台灣台北地方法院」、
「檢察官張書華」印文，原判決以該印文上之文書，已沒收，未
再宣告沒收該印文，且就陳應興等三人共同正犯使用之識別證上
有無印文存在，未予詳查，仍有證據調查未盡及判決理由不備之
違誤。(六)陳應興等三人於警詢時因毒癮發作，神智不清，另陳應
興向上訴人等二人借錢不成，懷恨在心，其警詢筆錄均無證據能
力，不得採為不利上訴人等二人之不利證據。(七)乙○○有正當職
業，係遭誣指；甲○○另補稱：(一)依原判決事實所載，其附表一
編號５之犯行，既未得逞，自僅為未遂犯，原判決竟論以既遂，
自屬違背法令。(二)甲○○之犯行，應以集合犯論擬。(三)甲○○犯
後坦承犯行，態度良好，原判決未予酌減；乙○○補謂：原判決
未審認其犯罪所得，且其僅參與一次，原審認其係次於甲○○角
色，而予重判，影響其量刑權益各等語。惟查：（一）證據之取
捨，為事實審法院之職權，倘其採證認事並不違背證據法則，即
不得任意指為違法。原判決已就相關事證詳加調查論列，復綜合
上訴人等二人之供述及陳應興等三人之證言，參互斟酌判斷，資
為不利於上訴人等二人之認定，併已說明其取捨判斷所得心證，
及上訴人等二人與「阿政」等人間有犯意聯絡及行為分擔，陳應
興等三人於警詢所證具有證據能力，至乙○○所為並未共同詐欺
之辯解，洵不足採之理由，難謂於法有違。上訴意旨無非就原審
採證認事之職權行使，專憑己見，泛言指摘，再為事實上之爭執
，並非依據卷內訴訟資料而為之具體指摘，自非適法之第三審上
訴理由。（二）量刑輕重係屬事實審法院得依職權自由裁量之事
項，原判決已說明第一審判決斟酌刑法第五十七條各款所列情形
，量處上訴人等二人上開刑度之理由，上開刑之量定既未逾越法
定刑度，又無濫用量刑權限之情形，自不能任意指為違法。上訴
意旨主張原判決對其重判，尚有不當云云，係就原審量刑職權之
適法行使，任意指摘，並非適法之第三審上訴理由。（三）卷附
「台灣台北地方法院檢察署請求暫時性凍結執行聲請書」、「台
北地方法院地檢署監管科存提書」既蓋有偽造之「台灣台北地方
法院印」印文（見九十七年度聲拘字第三二號卷第一０四、一０
五頁），原判決因而於理由參之一認定上開二文件為偽造之公文
書（見原判決第二十五頁），並無判決理由不備之違誤情形。上
訴意旨執此指摘，亦非適法之第三審上訴理由。（四）原判決事
實三之(三)係認定其附表一編號５部分，甲○○基於共同偽造公文
書之犯意，取得偽造之公文書後，未及持以行使，即為人察覺其
詐欺犯行，並於原判決理由參之二之(三)說明甲○○該部分犯行，
係犯偽造公文書、偽造特種文書及詐欺取財未遂罪責，並無適用
法則不當之情形。上訴意旨妄指為違法，自非依據卷內訴訟資料
執為指摘之適法第三審上訴理由。（五）其餘上訴意旨，則置原
判決之明白論斷於不顧，或仍持原判決已說明理由而捨棄不採之
陳詞辯解，再為事實上之爭執，或就屬於事實審法院採證認事職
權之行使，或就不影響於判決本旨之枝節事項，全憑己見，任意
指摘，難謂已符合首揭法定上訴第三審之要件。其此部分之上訴
違背法律上之程式，應予駁回。又上訴人等二人所犯刑法第二百
十六條、二百十二條之行使偽造特種文書、同法第一百五十八條
僭行公務員職權及同法第三百三十九條第一項詐欺取財等罪，依
刑事訴訟法第三百七十六條第一、四款之規定，屬不得上訴於第
三審之案件，雖本件依想像競合犯之規定從一重處斷之行使偽造
公文書罪，得提起第三審上訴，詐欺等輕罪部分依法得併予提起
上訴，但以該行使偽造公文書部分之上訴合法為前提，茲該重罪
部分之上訴既不合法，應從程序上予以駁回，有如前述，關於該
輕罪之詐欺取財等罪部分自無從依審判不可分之原則為實體上之
審判，其上訴亦為法所不許，應併予駁回。
據上論結，應依刑事訴訟法第三百九十五條前段，判決如主文。
中    華    民    國  九十九  年    九    月    三    日
                      最高法院刑事第三庭
                          審判長法官  張  清  埤
                                法官  陳  世  雄
                                法官  何  菁  莪
                                法官  韓  金  秀
                                法官  段  景  榕
本件正本證明與原本無異
                                      書  記  官
中    華    民    國  九十九  年    九    月    七    日
                                                     Ｍ

司法院資訊處製作；財團法人民間司法改革基金會備份。
